臺灣南投地方法院民事判決
110年度重訴字第17號
原      告  廖小慧  
訴訟代理人  王士銘律師
複  代理人  李國源律師
被      告  楊錫銘  

兼  上一人     
訴訟代理人  賴勁璁  
上列當事人間拆除地上物返還土地事件，本院於民國111年3月2
日言詞辯論終結，判決如下：
    主      文
被告楊錫銘應將坐落南投縣○○段000地號、437之1地號、438地號
土地如附圖所屬建物編號A、B部分所示位置及面積之地上物拆除
，並將該部分土地返還原告及其他共有人全體。
被告賴勁璁應將坐落南投縣○○段000○0地號、438地號土地如附圖
所屬建物編號C部分所示位置及面積之地上物拆除，並將該部分
土地返還原告及其他共有人全體。
原告其餘之訴駁回。
訴訟費用由被告楊錫銘負擔百分之八十九，由被告賴勁璁負擔百
分之十一。
本判決第一項於原告以新臺幣肆佰肆拾萬元為被告楊錫銘供擔保
後，得假執行，但被告楊錫銘以新臺幣壹仟參佰貳拾萬元為原告
預供擔保，得免為假執行。
本判決第二項於原告以新臺幣伍拾伍萬元為被告賴勁璁供擔保後
，得假執行，但被告賴勁璁以新臺幣壹佰陸拾萬元為原告預供擔
保，得免為假執行。
原告其餘假執行之聲請駁回。
    事實及理由
壹、程序事項：
一、按訴訟繫屬中為訴訟標的之法律關係，雖移轉於第三人，於
    訴訟無影響；前項情形，第三人經兩造同意，得聲請代移轉
    之當事人承當訴訟，民事訴訟法第254條第1項、第2項前段
    定有明文。經查：本件原告賴亦章原為坐落南投縣○○鎮○○段
    000○00000○000地號土地（下不引縣、鎮、段，分別稱437、
    437-1、438地號土地，合稱系爭土地）共有人，應有部分比
    例均為9分之1，起訴主張系爭土地上如南投縣草屯地政事務
    所民國110年3月18日、110年4月7日之土地複丈成果圖（下
    稱附圖）所示437地號土地上暫編地號437(1)，面積295平方
    公尺、437之1地號土地上如附圖所示暫編地號437之1(1)，
    面積1平方公尺、暫編地號437之1(2)，面積36平方公尺及43
    8號土地上如附圖所示，暫編地號438(1)，面積45平方公尺
    、暫編地號438(2)，面積14平方公尺、暫編地號438(3)，面
    積68平方公尺，為被告賴勁璁所有未保存登記建物（上開附
    圖所示未保存登記建物，暫編地號438(3)，下稱系爭A建物
    ；所示未保存登記建物，暫編地號437(1)、437之1(2)、438
    (2)，下稱系爭B建物；所示未保存登記建物，暫編地號437
    之1(1)、438(1)，下稱系爭C建物）占用，嗣於訴訟程序進
    行中，賴亦章於110年8月27日將其系爭土地之應有部分移轉
    予原告廖小慧，有系爭土地第一類登記謄本暨異動索引（見
    本院卷第169至305頁）可稽，廖亦章並於110年3月24日以民
    事追加原告起訴狀，追加廖小慧為共同原告（見本院卷第99
    頁），復於110年11月11日以書狀並言詞聲明由廖小慧承當
    （原告誤為承受）賴亦章之訴訟（見本院卷第461、465頁）
    ，經被告賴勁璁當庭表示無意見（見本院卷第414頁），核
    與前揭規定相符，應予准許，則賴亦章脫離訴訟，由原告廖
    小慧續行訴訟，合先敘明。
二、次按訴狀送達後，原告不得將原訴變更或追加他訴，但請求
    之基礎事實同一者，不在此限；又被告於訴之變更或追加無
    異議，而為本案之言詞辯論者，視為同意變更或追加，民事
    訴訟法第255條第1項第2款、第255條第2項分別定有明文。
    經查：本件原告起訴原請求被告賴勁璁應將坐落系爭土地上
    如起訴狀附圖所示A建物即門牌號碼南投縣○○鎮○○○路00號，
    面積240平方公尺之地上物拆除，並將土地返還原告及全體
    共有人（見本院卷第11頁）。嗣於本院審理中，依測量結果
    ，變更聲明為被告應將系爭土地上如附圖所示437地號土地
    上暫編地號437(1)，面積295平方公尺、437之1地號土地上
    如附圖所示暫編地號437之1(1)，面積1平方公尺、暫編地號
    437之1(2)，面積36平方公尺及438號土地上如附圖所示，暫
    編地號438(1)，面積45平方公尺、暫編地號438(2)，面積14
    平方公尺、暫編地號438(3)，面積68平方公尺之建物拆除，
    將土地騰空返還予原告與全體共有人（見本院卷第147頁）
    。因被告賴勁璁於訴訟審理中抗辯業已將門牌號碼南投縣○○
    鎮○○○路00號之建物讓與被告楊錫銘，原告因而追加楊錫銘
    為共同被告。核原告追加楊錫銘為共同被告及變更聲明，就
    請求面積之變更部分，係屬擴張應受判決事項之聲明，就請
    求被告楊錫銘返還土地部分予原告部分，則屬訴之追加，惟
    該部分之事實，與其主張被告賴勁璁無權占有系爭土地，其
    請求之基礎事實同一，而被告對於原告上開變更及追加，並
    無異議而為本案之言詞辯論（見本院卷第462頁），核予前
    揭規定相符，亦應准許。
貳、實體事項：
一、原告主張略以：
　㈠原告為系爭土地之共有人之一，惟系爭土地上為被告所有系
    爭A、B、C建物未經共有人全體同意而屬無權占用系爭土地
    ，爰依民法第767條第1項、第821條之規定，提起本訴。
　㈡系爭A、B、C建物之興建並非經過全體共有人同意，依南投縣
    政府函文，亦函覆無本案系爭A、B建物的建築執照申請相關
    資料。前係因遭被告賴勁璁誤導，致原告誤解，本件請求拆
    除建物非僅系爭C建物而已。
　㈢並聲明：被告應將坐落系爭土地上如附圖所示建物編號A、B
    、C部分之建物（即系爭A、B、C建物）拆除後，將土地騰空
    返還原告與全體共有人。願供擔保，請准宣告假執行。
二、被告共同辯以：
　㈠系爭A、B建物（門牌號碼原為南投縣○○鎮○○○路00號，76年4
    月29日門牌整編為敦和路118號）為被告賴勁璁父親賴樹木
    於51年間獨資興建，且為原始起造人，賴樹木於95年1月12
    日死亡後，全體繼承人協議由被告賴勁璁單獨繼承系爭A、B
    建物之事實上處分權，而被告賴勁璁於99年1月18日將其系
    爭土地之應有部分比例連同系爭A、B建物事實上處分權出售
    予被告楊錫銘，但漏未將系爭A、B建物稅籍登記予被告楊錫
    銘，嗣於110年3月間始將稅籍登記予被告楊錫銘，因此，被
    告楊錫銘為系爭A、B建物之事實上處分權人且為系爭土地共
    有人之一。系爭A、B建物目前出租予訴外人王正慧作宮廟使
    用，該租約已經被告楊錫銘追認。
　㈡賴樹木51年間興建系爭A、B建物時，系爭土地共有人為賴樹
    木、賴庭月、賴貴、賴深淵、賴熾昌、賴昆炎、賴昆燦、游
    西金、賴國標、賴香等人，賴樹木興建系爭A、B建物時已有
    取得全體共有人同意，共有人同意書當時交由地政機關留存
    ，依當時建築法規，必須經過系爭土地當時全體共有人同意
    始得興建，未經全體共有人同意，不可能興建，且申報興建
    必須要有全體共有人同意書，故系爭A、B建物係經基於當時
    系爭土地全體共有人同意而為有權占有。系爭A、B建物稅籍
    於110年3月間登記予被告楊錫銘。被告賴勁璁就系爭A、B建
    物已沒有事實上處分權。而被告楊錫銘於99年時，即已簽訂
    授權書把系爭土地及系爭A、B建物授權被告賴勁璁處理買賣
    、租賃。
　㈢依稅籍登記門牌號碼原為南投縣○○鎮○○○路00號（改編前為11
    8號）之建物為2層樓磚造建物，至於系爭C建物是2層鐵皮建
    物，是被告賴勁璁於101年6月非經共有人同意所增建，並非
    本件起訴之範圍。
　㈣並聲明：原告之訴及其假執行之聲請均駁回。如受不利判決
    ，願供擔保，請准免予假執行。　
三、兩造不爭執事項：
　㈠原告、被告楊錫銘均為系爭土地共有人之一，被告賴勁璁之
    應有部分（437、437-18地號土地持分各為425/2400，438地
    號土地持分為25/120），於99年1月18日出售予被告楊錫銘
    並辦妥所有權移轉登記。
　㈡系爭A、B建物為未保存登記之建物。
四、兩造爭執事項：
　㈠系爭A、B建物有事實上處分權為被告賴勁璁或被告楊錫銘？
　㈡被告賴勁璁之被繼承人賴樹木興建系爭A、B建物時，是否經
    土地共有人全體同意而為有權占有？
　㈢系爭C建物坐落之土地，被告賴勁璁是否為無權占有？
五、本院之判斷：
  ㈠系爭A、B建物坐落如附圖所屬建物編號A、B所示之位置及面
    積，系爭C建物坐落如附圖所屬建物編號C所示之位置及面積
    。系爭A、B建物為系爭土地共有人即被告賴勁璁父親賴樹木
    於51年間獨資興建，且為原始起造人，賴樹木於95年1月12
    日死亡後，由被告賴勁璁單獨繼承系爭A、B建物之事實上處
    分權，被告賴勁璁於99年1月18日將其系爭土地之應有部分
    移轉登記予被告楊錫銘之事實，為兩造所不爭執，並有南投
    縣草屯地政事務所110年3月18日、110年4月7日之土地複丈
    成果圖即附圖在卷可證（見本院卷第137頁），堪認為真正
    。
　㈡系爭A、B建物部分：
　⒈被告賴勁璁、楊錫銘就系爭A、B建物，於本院曾主張被告賴
    勁璁已於99年間合意讓與被告楊錫銘系爭A、B建物，僅是未
    與系爭土地應有部分一併移轉（見本院卷第125頁），系爭
    土地及系爭A、B建物，於99年5月間，已授權被告賴勁璁處
    理，再於110年3月間，將系爭A、B建物辦理稅籍登記由被告
    賴勁璁變更為被告楊錫銘，且就系爭A、B建物租賃第三人之
    租約，亦由被告楊錫銘追認蓋章，有房屋租賃契約書影本、
    授權書影本各1份可證（見本院卷第407-410頁、473頁），
    可認其2人已就系爭A、B建物有讓與合意及交付，被告楊錫
    銘對於系爭A、B建物應有事實上處分權，被告賴勁璁對於系
    爭A、B建物已無事實上處分權或所有權，均可認定。
　⒉被告賴勁璁之父賴樹木起造系爭A、B建物時，是否經土地共
    有人全體同意而為有權占有？
  ⑴按所有人對於無權占有或侵奪其所有物者，得請求返還之。
    對於妨害其所有權者，得請求除去之。各共有人對於第三人
    ，得就共有物之全部為本於所有權之請求，但回復共有物之
    請求，僅得為共有人全體之利益為之。民法第767條第1項前
    段及中段、第821條定有明文。又以無權占有為原因，請求
    返還土地者，占有人對土地所有權存在之事實無爭執，而僅
    以非無權占有為抗辯者，土地所有權人對其土地被無權占有
    之事實無舉證責任，占有人自應就其取得占有係有正當權源
    之事實證明之，如不能證明，即應認原告之請求為正當（最
    高法院97年度台上字第1101號判決意旨參照）。而所謂正當
    權源，係指依法律規定或契約關係，物之所有權人有提供或
    容忍占有使用之義務而言。查原告為系爭土地共有人，被告
    楊錫銘有事實上處分權之系爭A、B建物，占用系爭土地如附
    圖所示範圍之土地等情，已為被告楊錫銘所不爭執，被告楊
    錫銘抗辯系爭A、B建物非無權占有，依前揭規定及說明，被
    告楊錫銘自應舉證證明其占用系爭土地有正當權源之事實。
　⑵被告楊錫銘抗辯被告賴勁璁之父賴樹木於51年間興建系爭A、
    B建物時，有得到系爭土地其他共有人之同意，且依興建當
    時建築法規，必須經過系爭土地全體共有人同意始得興建等
    語（見本院卷第469頁），惟其並未提出全體共有人同意之
    證據。經本院向南投縣政府函查結果，亦查無系爭A、B建物
    申請建築相關資料，此有南投縣政府110年11月22日府建管
    字第1100267235號函可參（見本院卷第451頁），即難認為
    被告楊錫銘抗辯之事實為真正。　　
  ⑶被告楊錫銘另辯稱系爭A、B建物為合法建物，被告楊錫銘亦
    為系爭土地共有人之一，有使用系爭土地之權源甚明等語（
    見本院卷第485-486頁）。惟按各共有人按其應有部分，對
    於共有物之全部雖有使用收益之權，惟共有人對共有物之特
    定部分使用收益，仍須徵得他共有人全體之同意，非謂共有
    人得對共有物之全部或任何一部有自由使用收益之權利；如
    共有人不顧他共有人之利益，而就共有物之全部或一部任意
    使用收益，即屬侵害他共有人之權利（最高法院62年台上字
    第1803號判決參照）。被告楊錫銘對系爭A、B建物有事實上
    處分權，而系爭A、B建物占用系爭土地如附圖所示之範圍，
    排除系爭土地其他共有人就系爭建物所占用之土地範圍之使
    用收益權限，系爭土地共有人全體亦未就被告楊錫銘或其前
    手占用系爭土地如附圖所示範圍土地表示同意或訂有分管契
    約，依前開說明，被告楊錫銘即屬無權占有而侵害其他共有
    人之權利，不因系爭建物合法與否或被告楊錫銘為共有人之
    一而有影響，原告仍得本於所有權之行使，依民法第767條
    第1項、第821條規定，訴請被告楊錫銘拆除系爭A、B建物並
    返還系爭土地如附圖所示占用範圍之土地予全體共有人。
　⑷被告賴勁璁對於系爭A、B建物已無事實上處分權或所有權，
    原告自不得請求被告賴勁璁拆除系爭A、B建物，返還該地予
    全體共有人。　
　㈢系爭C建物部分：　
  ⑴被告賴勁璁雖抗辯系爭C建物不在本件起訴範圍，惟原告起訴
    既主張被告應將系爭C建物拆除，並返還占用系爭土地部分
    ，即屬本件起訴範圍。被告賴勁璁已自認系爭C建物係其於1
    01年6月非經共有人同意增建等語（見本院卷第486頁），自
    屬無權占用，且觀之系爭C建物為2層樓高鐵皮，有獨立開窗
    及大門可供進出，具構造上及使用上之獨立性，可認為獨立
    為物權之客體，非屬系爭A、B建物之附屬物，可認被告賴勁
    璁對之具有獨立之所有權，被告賴勁璁無權占用如附圖所示
    之C部分所示面積土地，原告自得本於所有權之行使，依民
    法第767條第1項、第821條之規定，訴請被告賴勁璁拆除系
    爭C建物並返還437之1地號、438地號如附圖所示占用範圍之
    土地予全體共有人。
　⑵原告雖請求被告楊錫銘拆除系爭C建物返還土地，惟被告賴勁
    璁已自認系爭C建物係其於101年6月非經共有人同意所增建
    ，已如前述，原告並未提出被告楊錫銘為系爭C建物所有權
    或事實上處分權之證據，是原告自不得請求被告楊錫銘拆除
    系爭C建物，返還該地予全體共有人。　
　㈣綜上所述，原告依民法第767條第1項、第821條之規定，請求
    被告楊錫銘將坐落南投縣○○段000地號、437之1地號、438地
    號土地如附圖所屬建物編號A、B部分所示位置及面積之地上
    物（即系爭A、B建物）拆除，並將該部分土地返還原告及其
    他共有人全體；請求被告賴勁璁將坐落南投縣○○段000○0地
    號、438地號土地如附圖所屬建物編號C部分所示位置及面積
    之地上物（即系爭C建物）拆除，並將該部分土地返還原告
    及其他共有人全體，均為有理由，應予准許。原告逾此範圍
    之請求，均無理由，應予駁回。
六、兩造陳明願供擔保請為宣告假執行或免為假執行，經核均於
    法條規定尚無不符，爰分別酌定相當之擔保金額予以宣告。
    至原告敗訴部分之訴既經駁回，其假執行之聲請失所依據，
    併予駁回。
七、本件判決結果已臻明確，兩造其餘攻擊防禦方法，經核均與
    判決結果不生影響，爰不予逐一論述，附此敘明。
八、本件訴訟原告雖未全部勝訴，惟本院僅駁回其對於部分被告
    之請求，本院認仍應由被告負擔全部訴訟費用。
九、訴訟費用負擔之依據：民事訴訟法第79條。 
中　　華　　民　　國　　111 　年　　4 　　月　　20　　日
　　                  民事第一庭  法  官  蔡志明
以上正本係照原本作成。
如對本判決上訴，須於判決送達後20日之不變期間內，向本院
提出上訴狀。如委任律師提起上訴者，應一併繳納上訴審裁判
費。
中　　華　　民　　國　　111 　年　　4 　　月　　21　　日
                    　　　　　　書記官　張雅筑